臺灣高等法院臺中分院刑事判決　　　　　　民國九十三年度上更(一)字第一六八號
　　上　訴　人
　　即　被　告　甲○○
　　選任辯護人　黃秀蘭
右上訴人因偽造文書等案件，不服臺灣臺中地方法院中華民國九十年三月二十二日第
一審判決（民國八十九年度易字第七五六號，起訴案號：臺灣臺中地方法院檢察署八
十八年度偵續字第一七九號），提起上訴，經判決後由最高法院發回更審，本院判決
如左：
    主      文
上訴駁回。
甲○○緩刑貳年。
    事      實
一、江水杉（已死亡，業經最高法院諭知公訴不受理確定在案）係乙○○之姊夫，陳
    文樹（已經原審諭知無罪確定在案）係江水杉之舅舅，甲○○從事代書業務，緣
    乙○○有意出售其所有門牌號碼臺中縣太平市○○路六十五巷十二號房屋，並透
    過江水杉之介紹出賣予陳文樹，雙方於民國（下同）八十七年七月二十六日簽訂
    不動產買賣契約書，並委託甲○○代辦產權移轉登記，由於陳文樹嗣後反悔不買
    ，乃與江水杉協議由江水杉承受買受人之權利，並將其協議告知乙○○，在與乙
    ○○協議更定買受人之過程中，因乙○○尚欠江水杉新臺幣（下同）一百十萬元
    ，江水杉為保全債權，使該房屋免受其他債權人拍賣，而與甲○○共同基於意圖
    為江水杉之不法利益，未經乙○○之同意，於八十八年七月間某日，由甲○○向
    乙○○詐稱移轉登記尚應辦理繳交土地增值稅，需印鑑證明、身分證、印鑑等語
    ，使乙○○陷於錯誤而委託鄧敬美交付印鑑一枚、身分證一件、印鑑證明一份予
    甲○○，再由甲○○於八十七年八月間持前開印鑑，分別蓋於辦理抵押權登記之
    申請書、抵押權設定契約書上面，盜用乙○○之印章，並偽造前開私文書，足以
    生損害於乙○○及地政機關登記事項之正確性，並利用不知情之江季勳持前開印
    鑑證明、身分證、土地登記申請書、抵押權設定契約書，於八十七年八月四日向
    臺中縣太平地政事務所辦理前開房地設定五百萬元之抵押權予江水杉，明知為不
    實事項而使公務員登載於職務上所掌之公文書，致生損害於地政機關辦理登記事
    項之正確性及乙○○本人，因而詐得前開抵押權設定之不法利益，嗣再送件予地
    政機關辦理所有權移轉登記，未及完成登記前，為乙○○發覺而訴請究辦。
二、案經乙○○訴請臺灣臺中地方法院檢察署偵查起訴。
    理      由
一、訊據上訴人即被告（下稱被告）甲○○雖矢口否認有行使偽造私文書之情事，辯
    稱：「是告訴人乙○○打電話叫我過去他南京路的住處拿的，我去拿印鑑證明並
    蓋章時有跟鄧敬美說是要設定抵押並當場蓋章，我只是依照雙方當事人之指示辦
    理。八十七年九月十八日以陳文樹名義所發之存證信函，是我考慮江水杉與乙○
    ○未另立書面契約。我是代書，關於雙方買賣過戶及辦理抵押設定，我只幫忙寫
    契約書而已，代書費九千元迄未收到。江水杉是告訴人的姊夫，江水杉是買方，
    江水杉叫我去告訴人家向告訴人之小姑鄧敬美拿印鑑證明及印鑑章，要蓋在設定
    抵押權契約書上。告訴人當時已被通緝，不敢出面，她打電話給我，說要辦理設
    定抵押權之事，叫我去拿印鑑證明及印鑑章，所以江水杉與告訴人二人都有叫我
    去拿印鑑證明及印鑑章，我製作系爭抵押權登記申請書及抵押權設定契約書，並
    持向地政事務所辦理抵押權設定登記，是有經過告訴人之同意。因告訴人要享受
    自用住宅增值稅之利益，一般過戶只需十天左右，但自用住宅則需二十天左右，
    江水杉認為時間太長，對他沒有保障，所以要設定抵押權登記。系爭房屋售價六
    百多萬元（按係六百七十萬元），江水杉已支付定金八十萬元，告訴人向銀行貸
    款四百二十萬元（按係四百萬元，依不動產買賣契約書約定由買方承受），故設
    定五百萬元之抵押權，此抵押權之設定對於告訴人並無影響」等語。惟查右揭事
    實，業據告訴人乙○○於原審偵審中指訴歷歷，核與證人鄧敬美於原審審理時所
    證：約在八十八年七月間，在臺中市○○路九號家中轉交前開印鑑證明等文件予
    代書，乙○○交付時好像說要辦理房屋之稅金等語相符，而共同被告江水杉於第
    一次偵查中亦坦承：並未口頭向乙○○說要設定抵押，係代書為了保障伊權利才
    辦理設定云云，與被告所辯：伊知道雙方已就設定抵押乙事談妥，才辦理登記云
    云不符，二人對於設定抵押之過程應有隱瞞。又證人廖本川雖於原審證稱：聽乙
    ○○說是為了保障江水杉之債權云云，惟證人廖本川就更定買賣契約之買受人為
    江水杉部分，於偵查中證稱：陳文樹不買房屋是在買賣後十幾天後，陳文樹才告
    訴伊，過一星期江水杉說要買等語，在原審審理時改稱：第二天就不買，當時江
    水杉就說要買云云，前後陳述明顯不符，且均有利於被告，應認該證人就前開乙
○○曾告知伊為了保障債權之證詞，係迴護被告之詞，不足採信。此外，復有土
    地登記申請書影本一份、身分證影本二件、印鑑證明書影本一件附卷可憑。又被
    告及共同被告江水杉經測謊結果，被告及該共同被告均呈情緒波動反應，應係說
    謊，而告訴人經測試無情緒波動反應，並未說謊，有法務部調查局（八九）陸(三)
    字第八九０四三六二五號鑑定通知書附卷可證，被告及共同被告江水杉所辯辦理
    抵押權設定係經告訴人之同意云云，乃屬圖卸刑責之詞，不可採信。本件事證明
    確，被告犯行堪予認定。
二、核被告所為，係犯刑法第二百十條、第二百十六條之行使偽造私文書罪、第三百
    三十九條第二項之詐欺得利罪、第二百十四條之使公務員登載不實罪。被告盜用
    乙○○之印章蓋用印文於土地登記申請書、抵押權設定契約書上，屬偽造私文書
    之一部，應包括於偽造私文書罪之內，不另成罪；又被告偽造私文書復持以行使
    ，其偽造之低度行為為行使之高度行為吸收，僅論以行使偽造私文書罪，被告利
    用不知情之江季勳行使偽造私文書，並使公務員登載於職務上所掌之公文書，為
    間接正犯，被告與共同被告江水杉就前開各罪有犯意聯絡與行為分擔，均為共同
    正犯，所犯行使偽造私文書罪與詐欺得利罪、使公務員登載不實罪間有方法結果
    之牽連關係，應從一重之行使偽造私文書罪處斷。按犯最重本刑為五年以下有期
    徒刑以下之刑之罪，而受六個月以下有期徒刑或拘役之宣告，因身體、教育、職
    業、家庭之關係或其他正當理由，執行顯有困難者，得以一元以上三元以下折算
    一日，易科罰金；但確因不執行所宣告之刑，顯難收矯正之效，或難以維持法秩
    序者，不在此限，此為九十年一月十日修正公布，同月十二日生效實施之刑法第
    四十一條第一項所明定，被告行為後法律有變更者，經比較新舊法結果，以新法
    有利於被告，應適用裁判時之法律。又前開偽造私文書罪部分，雖未據公訴人提
    起公訴，惟該部分與起訴之部分有裁判上一罪之關係，自得一併審理，併此敘明
    。原審適用刑法第二十八條、第二百十六條、第二百十條、第二百十四條、第三
    百三十九條第二項、第五十五條、第二條第一項前段、修正後刑法第四十一條第
    一項前段，罰金罰鍰提高標準條例第一條前段、第二條之規定，審酌被告係為共
    同被告江水杉之利益而誤罹法典，並未圖得任何利益，其目的並非詐財，而係為
    了在辦理移轉登記之前保障該共同被告之債權等一切情狀，量處有期徒刑月，
    並諭知易科罰金之折算標準，另敘明公訴意旨另以被告於八十七年八月四日，明
    知乙○○並未同意前開買賣契約之買受人改為江水杉，乃與江水杉共同基於意圖
    為自己不法所有之犯意聯絡，向乙○○詐取印鑑證明等相關文件，前往臺中縣太
    平戶政事務所，辦理所有權移轉登記予江水杉，因認被告尚涉犯此部分之刑法第
    三百三十九條、第二百一十四條等罪嫌云云。按不動產物權之移轉、設定，固應
    以書面為之，然當事人苟已就買賣之標的、價金等意思合致，究難謂買賣之債權
    契約未成立。訊之共同被告江水杉供稱：「乙○○知道由我買受，她有收到以我
    名字之面額八十萬元臺支支票」等語。查共同被告江水杉及告訴人乙○○與陳水
    樹彼此間有親戚關係，且陳文樹與乙○○已訂立書面之買賣契約，買賣價款、標
    的及其他重要內容均已載明於書面契約內，倘共同被告江水杉欲以同樣條件購買
    ，僅與陳水樹訂立同意書，並口頭告知告訴人，同意書雖未經告訴人簽名，以渠
    三人之關係而言，尚難認與常理有違。況告訴人乙○○亦供稱：伊於八十七年七
    月三十日有收受同案被告江水杉交付面額八十萬元、抬頭為同案被告江水杉之臺
    支支票一張屬實（詳二五八二五號偵查卷第五三頁、第五四頁），共同被告江水
    杉焉會不向告訴人說明交款之目的！次查被告雖有於八十七年九月十八日以陳文
    樹名義寄發、記載「本人依約於八十七年七月三十日交付八十萬元整」之信函一
    紙，然該信函係被告所發，而系爭房地移轉登記予江水杉之文件業於八十七年九
    月五日送件，有土地及建物申請移轉登記之申請書附卷可憑，被告於寄出前開存
    證信函時當然知悉買受人已改定為共同被告江水杉，是以被告於原審所辯：其係
    考慮共同被告江水杉與告訴人乙○○未另立書面契約，乃決定以陳文樹之名義發
    出乙節，尚堪採信。此外，復查無其他積極證據足證被告此部分犯罪，公訴人既
    認此部分與上開有罪部分為實質上一罪之關係，爰不另為無罪判決之諭知。原審
    認事、用法、量刑及所為之敘明，均無不當，被告上訴否認犯罪，指摘原判決不
    當，為無理由，應予駁回。第查被告前未曾受有期徒刑以上刑宣告，有台灣高等
    法院被告全國前案紀錄表一紙附卷可稽，其為共同被告江水杉之利益為誤觸法網
    ，並未圖得任何利益，本件情節尚非嚴重，被告受此宣告刑之教訓後，應已知所
    警惕，而無再犯之虞，本院認其所受宣告之刑，以暫不執行為適當，爰予宣告緩
    刑貳年，以啟自新。
據上論斷，應依刑事訴訟法第三百六十八條，第七十四條一款，判決如主文。
本案經檢察官涂達人到庭執行職務。
中      華      民      國      九十三  年      十      月      十九    日
                                臺灣高等法院臺中分院刑事第十庭
                                      審判長法  官  林  照  明
                                            法  官  林  清  鈞
                                            法  官  吳  重  政
右正本證明與原本無異。
如不服本判決應於收受送達後十日內向本院提出上訴書狀，其未敘述上訴之理由者並
得於提起上訴後十日內向本院補提理由書（均須按他造當事人之人數附繕本）。
                                            書記官  劉  建  智
中      華      民      國      九十三  年      十      月      二十五  日
附錄：
刑法第二百十條
偽造、變造私文書，足生損害於公眾或他人者，處五年以下有期徒刑。
                                                                      Ａ
